【裁判字號】    97,消債更,162
【裁判日期】    971125
【裁判案由】    更生事件
【裁判全文】
臺灣新竹地方法院民事裁定           97年度消債更字第162號
聲  請  人  甲○○
代  理  人  朱昭勳律師
上列聲請人因聲請更生事件，本院裁定如下：
    主  文
聲請駁回。
聲請程序費用由聲請人負擔。
    理  由
一、一、按聲請更生或清算不合程式或不備其他要件者，法院應
    以裁定駁回之，但其情形可以補正者，法院應定期間先命補
    正﹔又債務人與金融機構協商成立者，不得聲請更生或清算
    。但因不可歸責於己之事由，致履行顯有重大困難者，不在
    此限﹔本條例施行前，債務人依金融主管機關協調成立之中
    華民國銀行公會會員辦理消費金融案件無擔保債務協商機制
    與金融機構成立之協商，準用前項之規定，消費者債務清理
    條例（下稱本條例）第8條、第151條第5項、第6項分別定有
    明文。衡諸債之關係，係以當事人間之信賴關係為基礎，為
    社會經濟組織之重要支柱，故當事人於以法律行為追求自己
    之利益之際，亦應顧及對方之利益，並考量債權債務在社會
    上之作用，本於誠實及信用之原則，行使債權及履行債務。
    是對於已陷入經濟上困境之消費者，若任其於惡性循環之債
    務窘境中生存，將衍生嚴重之社會問題，難以維持安定之社
    會經濟秩序，故為兼顧債權人、債務人雙方之利益，對陷於
    經濟上困境之消費者，乃允其於本條例施行後，得選擇以重
    建型之更生程序或清算型之清算程序清理其債務，藉以妥適
    調整債務人與債權人及其他利害關係人間之權利義務關係，
    保障債權人獲得公平受償，並謀求消費者經濟生活之重建復
    甦機會。惟對於已與金融機構協商成立，或於本條例施行前
    ，已依金融主管機關協調成立之中華民國銀行公會會員辦理
    消費金融案件無擔保債務協商機制（下稱銀行公會債務協商
    機制）與金融機構成立協商之債務人，自應受該成立協議拘
    束，按協議條件履行，僅有其後發生情事變更，在清償期間
    收入或收益不如預期，致該方案履行困難甚或履行不能，因
    不可歸責於己，始能聲請更生或清算﹔若非因不可歸責於己
    之事由，致履行顯有重大困難，僅係為圖謀減免債務，而不
    為債務之履行，自有違債權契約為誠信契約之本旨，為避免
    債務人任意毀諾已成立之協商，肇致道德危險，濫用更生或
    清算之裁判上債務清理程序，故依本條例第151條第6項準用
    同條第5項前段之規定，不得聲請更生或清算。
二、本件聲請人即債務人聲請更生意旨略以：聲請人於消費者債
    務清理條例施行前，曾依照中華民國銀行公會會員辦理消費
    金融案件無擔保債務協商機制與金融機構成立協商，每月應
    給付金融機構債權人新臺幣（下同）28,639元，因聲請人前
    2年公司營運好，可以加班，且常發獎金，惟今年因景氣不
    佳，導致薪水減少，目前薪資平均每月43488元，扣掉協商
    支出、房貸支出及生活日常支出，根本入不敷出，導致聲請
    人履行協商條件有重大困難等語。
三、經查，本件聲請人前於95年5月起與全體無擔保債權銀行協
    商成立，並約定自95年6月起開始分80期3.88%利率還款，每
    月還款28,639元，嗣持續還款至97年2月止，並於97年3月毀
    諾，已據最大債權人香港上海豐銀行函覆，並據提出協議
    書、還款計畫書在卷可稽，堪認聲請人於消費者債務清理條
    例施行前，確曾依照中華民國銀行公會會員辦理消費金融案
    件無擔保債務協商機制與金融機構成立協商，每月應給付金
    融機構債權人28,639元，是依消費者債務清理條例第151條
    第5項但書之規定，聲請人須有不可歸責於己之事由，致履
    行顯有重大困難，始得聲請更生。
四、查聲請人前開主張固據其提出協議書暨無擔保債務還款計畫
    、財產及收入狀況說明書、債權人清冊、財團法人金融聯合
    徵信中心當事人綜合信用報告、戶籍謄本、各項消費單據發
    票等為憑。惟查：
（一）本件聲請人受僱於中德電子材料股份有限公司，聲請人95
      年度之平均月薪資所得為52,296元、96年度每月薪資為
      53,622元，另其相關福利所得每年約38,275元，是加計相
      關福利所得後，每年收入為681,741元，平均每月收入約
      56,811元，此有本院職權查詢之稅務電子閘門財產所得調
      件明細表之記載可參，雖聲請人於97年3月經最大無擔保
      債權銀行判定毀諾，係其主張自97年以降之平均收入有減
      少，97年1月至8月之平均收入為43488元，然消債條例之
      立法目的，係為使不幸陷入經濟困境之人得以清理債務、
      重建生活，並在清理過程中能保有符合人性尊嚴之最低基
      本生活，而非維持債務人過去慣常之寬逸生活，以聲請人
      與債權人銀行在95年協商後之經濟狀況而言，聲請人當時
      之收入所得平均高於一般家庭收入，惟債務人不求盡力節
      省開支，安排日後償還協商資金之規劃，反任意揮霍無度
      致難以履行原協商方案，主觀顯難認有何清償債務之誠意
      ，且進而聲請進入更生程序實有不合理，本院尚難審認債
      務人有何「不可歸責於己之事由致履行顯有重大困難」之
      要件，縱使債務人事後有履行不便之情形，亦當尋求與最
      大債權銀行重新協商以求適當履債，然債務人捨此不由，
      自非逕得提起更生聲請。
（二）聲請人雖主張其每月需支出父徐春亮之扶養費10,770元，
      然此部分應依行政院主計處公告之97年度臺灣省每人每月
      最低生活費用9,829元為計算基準，其主張超過上開基準
      之數額則無從認定，且該生活費用係含括所有消費支出（
      包括食品費、衣著鞋襪費、房租水電費、家居管理費、醫
      療保健費、交通通訊費、娛樂教育費及雜項支出），是聲
      請人於下述 (三)部分另陳稱支出4000元房貸云云，顯係
      與上開生活費用重覆列支。況徐春亮自94年起至今每月領
      取6, 000元之安老津貼，有聲請人提出之徐春亮郵政存簿
      儲金簿影本在卷可稽，且徐春亮之扶養義務人計有子女3
      人，聲請人僅負擔1/3扶養義務，則扣除安老津貼6,000元
      後，聲請人依法所需負擔徐春亮之扶養費用應為1,590元
      （10,770-6,000=4, 770，4,770/3= 1,590），以聲請人
      收入扣除履行協商債務數額28,639元後之餘額，足敷支付
      聲請人維持其本人及其父每月最低基本生活費用。是聲請
      人之平均月收入扣除履行協商債務後之餘額，仍均足以支
      付聲請人與其家人之生活費用，顯難認聲請人有何不可歸
      責於己之事由致履行顯有「重大困難」，聲請人聲請本件
      更生，尚不符消費者債務清理條例第151條第5項之規定。
（三）債務人另主張其於協商當時，尚有其父徐春亮名下之房產
      、而由聲請人借貸之房貸每月須另外繳納分期款四千元云
      云，然此部分均係在協商前即已存在，聲請人於衡量自身
      經濟狀況後，既仍同意還款計劃，自應考量籌措資金來源
      之規劃，縱其每月收入清償協商還款後，已不敷支付日常
      生活基本開銷，亦屬聲請人協商時可得預見，況此部分支
      出核係非必要支出費用，自有房屋既非維持聲請人及家人
      保有人性尊嚴之基本生活所必須，且考量一般未積欠他人
      債務之鄉間家庭或中低收入戶家庭，無自有房屋而須租屋
      居住者，尚非少數，此部分非必要支出應予剔除，均不可
      於協商後將此部分歸諸於無法履行協商之不可歸責事由。
 (四）又聲請人另臚列無線電視費、人身保險、行動電話費、拜
      拜、治裝及紅、白包支出等部分，均係奢侈、浪費之不必
      要支出，聲請人理應將降低及調整上開支，以便增加償債
      能，以符合公平原則，是此屬可歸責於債務人之原因，而
      與上開要件不符，至有關聲請人之父、兄債務部分，均因
      聲請人非該債務當事人，於法不負任何償還義務，更與聲
      請人應履行本件協商無涉。此外，債務人復未舉證證明其
      於協商成立後有何經濟狀況重大變更，或發生不可歸責於
      己之事由，致履行協商顯有重大困難之情事而毀諾，則其
      聲請更生自屬無據。
五、本件聲請人既與金融機構債權人成立協商，即應本於債權契
    約，依誠實及信用之原則勉力履行之，是以，縱聲請人在履
    行債務期間必須經歷較不寬裕之經濟生活，然此乃聲請人於
    負擔債務時即得預見，聲請人於有履行可能性時，即應誠實
    勤勉地履行債務，如此方符合誠實及信用之原則。依上說明
    ，聲請人每月收入扣除必要支出費用後，仍有足夠餘額供聲
    請人清償每月應還款金額，從而，本件聲請人尚乏不可歸責
    於己致履行原協議顯有重大困難之事由。
六、爰依消費者債務清理條例第8條、第46條、第151條第1項、
    第5項但書，裁定如主文。
中    華    民    國    97    年    11    月    25    日
              民事第二庭    法      官  彭淑苑
上為正本係照原本作成。
如不服本裁定，應於裁定送達後10日內，以書狀向本院提出抗告
，並繳納抗告費新臺幣1千元。
中    華    民    國    97    年    11    月    25    日
                            書  記  官  王恬如


司法院資訊處製作；財團法人民間司法改革基金會備份。
